【裁判字號】    96,上易,34
【裁判日期】    970521
【裁判案由】    侵權行為損害賠償
【裁判全文】
臺灣高等法院高雄分院民事判決          96年度上易字第34號
上  訴  人
即被上訴人  丙○○
訴訟代理人  林石猛律師
            張競文律師
被上訴人即
上  訴  人  新光三越百貨股份有限公司
法定代理人  甲○○
訴訟代理人  陳信宏律師
複  代理人  乙○○
上列當事人間請求侵權行為損害賠償事件，兩造對於中華民國
96年1 月19日台灣高雄地方法院95年度訴字第2092號所為第一審
判決均提起上訴，丙○○並為訴之擴張，本院於民國97年5 月7
日言詞辯論終結，判決如下：
    主    文
原判決所命給付超過新台幣拾貳萬玖仟伍佰拾陸元本息部分
，及該部分假執行之宣告，廢棄。
上開廢棄部分，丙○○在第一審之訴及假執行之聲請均駁回。
新光三越百貨股份有限公司其餘上訴駁回。
丙○○之上訴駁回。
新光三越百貨股份有限公司另應給付丙○○新台幣拾肆萬柒仟壹
佰柒拾肆元及自民國96年5月4日起，至清償日止，按週年利率百
分之五計算之利息。
丙○○其餘擴張之訴駁回。
第二審（含擴張之訴）訴訟費用由兩造各自負擔。
    事實及理由
一、本件上訴人即被上訴人丙○○起訴主張：緣伊前為原設櫃於
    被上訴人即上訴人新光三越百貨股份有限公司 (下稱新光三
    越公司)高 雄分公司地下2 樓「寶島雅集」公司之員工，而
    伊在民國 (下同)95 年2 月18日下午2 時許，在前往同樓層
    餐飲部門用餐消費而行經其設立於走道旁之餐飲回收清潔工
    作台附近時，因該走道上有食物殘渣遺留，且地板濕滑，致
    伊踩到食物殘渣而滑倒造成髕骨骨折，經送醫急救並進行手
    術，惟術後迄今左腿仍需以固定器固定且不良於行，而新光
    三越高雄分公司係國內大型連鎖百貨業，其應就該公司做成
    一致之安全規範標準，監督之要求亦應具有全國一致性，且
    監督者之層級亦至少在總公司及高雄分公司經理，而其營業
    所既係以販賣飲食及提供飲食場所為其業務，其除應提供安
    全之食物外，並應對飲食場所之空間及設施確保其安全性，
    且其所販賣者為未經密封之飲食，較諸其他場所更應注意保
    持窄小走道之乾燥及清潔，而伊所行走道上既有殘渣並濕滑
    ，其就本件餐飲部門之安全管理及監督自有不當，自應負未
    善盡監督責任所生過失侵權行為之責，且被上訴人即上訴人
    對為消費者之伊所提供之服務既有上述缺失，其亦應負消費
    者保護法所定無過失損害賠償之責，今伊自傷後診療迄今，
    業計支出醫療費用新台幣（下同）4 萬4835元、購買動態膝
    關節護具5500元，並受有相當於看護費用之損害8 萬2000元
    、薪資損失12萬元，而伊傷後精神亦受有相當之痛苦，新光
    三越公司應賠償伊精神慰撫金50萬元，併消費者保護法所定
    之懲罰性賠償金10萬元，合計85萬2335元，爰依民法第184
    條、193 條第1 項、第195 條第1 項、消費者保護法第7 條
    規定，請求判令被上訴人即上訴人新光三越公司應給付85萬
    2335 元 及自起訴狀繕本送達之翌日即95年6 月29日起至清
    償日止按年息5%計算之利息，並願供擔保請准為假執行之宣
    告（於本院另擴張請求醫療費5 萬3894元、車資5 萬4000
    元、看護費19萬4000元、薪資損失3 萬1680元，合計33萬
    4174元）。
二、被上訴人即上訴人新光三越公司則以：伊為提供消費者完善
    舒適之購物場所，並避免工作人員使用消費者用餐空間之情
    形，乃於各營業商場皆設有員工餐廳以供員工及專櫃派駐人
    員用餐，而依各專櫃廠商均應適用之「專櫃管理辦法」第6
    條規定，其所有派駐人員均須在該餐廳用餐，而丙○○為「
    寶島雅集」公司之派駐人員，其前往該商場係為販售該廠商
    之商品而非為消費之目的，其欲用餐亦應前往位於13樓之員
    工餐廳為之，而當日丙○○係私下請訴外人陳俞廷油炸其前
    向廠商購入寄放之雞排而前往拿取，其自非係以消費之目的
    而與伊發生消費關係，故丙○○主張其係前往同樓層之餐飲
    部門用餐消費，且因該區地板濕滑並走道上有食物殘渣遺留
    而致其滑倒等情，自應負舉證責任。而伊對所屬營業場所除
    委託專業公司配置一般清潔人員作固定清潔工作外，針對地
    下2 樓餐飲區之範圍，特別要求增派人員負責該區域桌椅、
    碗盤、環境打掃等清潔事宜，而丙○○所述之時段，現場共
    有2 名專職人員及3 至4 名機動人員，自應無丙○○所述場
    地濕滑或有食物殘渣之情形，縱或確有食物殘渣遺留地面，
    此亦係第三人之突發行為所致，伊實無法注意所有消費者一
    舉一動以預作防範，伊實已盡到善良管理人之注意義務，況
    即使該商場路面留存有菜渣，一般人行走時以通常之注意，
    亦可予以迴避而不致發生滑倒受傷之情形，且丙○○並未遵
    守其應於員工餐廳用餐之規定，其對此損害之發生應與有過
    失，退萬步言之，如認丙○○就此得請求賠償，惟其醫療費
    用中之證書費並非其受傷醫療之必要費用，健保給付支出之
    部分亦非屬之，且丙○○所受傷勢是否已達需有專人全天候
    照顧之程度實有疑義，而其薪資損失未見提出具體事證，所
    請求之精神慰撫金亦屬過高而為無據等語置辯，並聲明求為
    判決駁回丙○○之訴及假執行之聲請，如受不利之判決，且
    願供擔保請准免為假執行之宣告。
三、原審判決新光三越公司應給付丙○○38萬5165元及自95年6
    月29日起至清償日止按週年利率5%計算之利息，並駁回丙○
    ○其餘之訴。兩造均不服，向本院提起上訴，丙○○並為訴
    之擴張。
    丙○○部分：
    上訴聲明：(一)原判決關於駁回丙○○後開第二項之請求部分
    廢棄。(二)上開廢棄部份，新光三越公司應再給付丙○○14萬
    7729元，及自起訴狀繕本送達翌日起至清償日止按年息5%計
    算之利息。(三)擴張聲明：新光三越公司應另給付丙○○33萬
    4174元，及自擴張之訴狀繕本送達翌日起至清償日止按年息
    5%計算之利息。(四)第一、二審訴訟費用由新光三越公司負擔
    。
    答辯聲明：(一)對造上訴駁回。(二)訴訟費用由對造負擔。
    新光三越公司部分：
    上訴聲明：(一)原判決不利於新光三越公司部分廢棄。(二)上開
    廢棄部份，丙○○在第一審之訴及假執行之聲請均駁回。(三)
    第一審廢棄部分及第二審訴訟費用均由丙○○負擔。
    答辯聲明：(一)對造上訴及擴張之訴均駁回。(二)訴訟費用由對
    造負擔。
四、兩造不爭執之事項：
  (一)丙○○為原設櫃於新光三越公司高雄分公司地下2 樓之「寶
    島雅集」公司之員工，95年2 月18日下午2 時許，因在該樓
    層餐飲部賣場滑倒致受有左髕骨骨折之傷害，並因此於阮綜
    合醫院住院治療至同年2 月28日始出院。
  (二)新光三越公司於上開營業商場設有員工餐廳以供員工及專櫃
    派駐人員用餐。
  (三)丙○○於前乃委請設於同樓層之「富崎咖哩」之員工陳俞廷
    向供貨廠商購買一箱雞排並暫放該處，事發當天係丙○○請
    陳俞廷為其油炸其寄放之雞排中之2 塊及其他物品，後因前
    來該攤位拿取炸油物而滑倒。
五、本院就兩造必要爭點所為之判斷：
  (一)丙○○上開至「富崎咖哩」拿取油炸物之行為是否有消費者
    保護法之適用？
    1.按「一、消費者：指以消費為目的而為交易、使用商品或
      接受服務者。二、企業經營者：指以設計、生產、製造、
      輸入、經銷商品或提供服務為營業者。三、消費關係：指
      消費者與企業經營者間就商品或服務所發生之法律關係」
      ，消費者保護法第2 條第1 、2 、3 款定有明文，是依上
      開法文定義，只要係以消費之目的而為交易、使用商品或
      接受服務之人即屬消費者，縱大多情形均係支付相當之代
      價始得為之，惟有無支付對價，依該定義尚非為「消費者
      」之決定因素，至於何謂消費，消費者保護法並無明文定
      義，惟依該法第1 條之精神觀之，其應非屬純粹經濟學理
      論上之一種概念，而係事實生活上之一種行為，包括為達
      成生活目的之行為：凡係基於求生存、便利或舒適之生活
      目的，在食衣住行育樂方面所為滿足人類慾望之行為，且
      係指不再用於生產之情形下所為之最終消費而言，亦即消
      費者所交易或使用之商品或服務，應與國民消費生活安全
      、消費生活品質有關，且不再用於生產之商品或服務之最
      終消費始得謂之，如與國民生活無直接關係即非屬之（消
      保會84年4 月6日 消保法字第00351 號、87年9 月24日消
      保法字第01060號函參照）。
    2.新光三越公司雖辯稱，丙○○係專櫃派駐人員，本不得在
      餐飲賣場用餐，而其當時係私下請他櫃人員代炸先前委購
      寄放之雞排後前往拿取且未開立發票，該舉係私下交易而
      非以消費為目的之行為云云，並舉陳俞廷所另具事件說明
      書1 件為證，惟丙○○先前乃委請設於同樓層之「富崎咖
      哩」之員工陳俞廷向供貨廠商購買一箱雞排而暫放其處，
      丙○○在事發當天係先請訴外人陳俞廷為其油炸寄放在該
      處之雞排中之2 塊及其他物品後，再前往該攤位拿取炸物
      而滑倒，已如上述，而「富崎咖哩」所販物品中乃有「雞
      排特燒咖哩飯」乙項，此有新光三越公司所提出之該店菜
      單1 件在卷可稽，另「富崎咖哩」確有販賣雞排，而丙○
      ○於事發當日係在「富崎咖哩」開店時碰到訴外人陳俞廷
      ，其除向之訂2 份雞排外，還另請其幫忙炸一些東西（陳
      俞廷於事後出具書面表示是螃蟹，見本院卷第48頁）乙節
      ，亦經證人陳俞廷於原審到庭具結證述在卷，且據陳俞廷
      另出具之書面說明（見一審卷第48頁），可見其為丙○○
      所製作者亦為「雞排咖哩飯」，縱使其內容與該店菜單所
      列印之有關雞排咖啡飯之內容不完全相同，亦無於仍屬
      到該攤物之消費行為，蓋顧客至餐飲店點菜時，所點之菜
      其用料等該店平常菜單所示者，稍有增、減或更換為常見
      之事，不能因此即認不屬於至該店之消費行為。且縱丙○
      ○之該次請託純屬私人情誼而不須支付對價，惟有無支付
      對價原非為「消費者」定義之決定因素，已如上述，而丙
      ○○於該用餐時段之所為既係為達成其基於食之舒適生活
      目的所為滿足其慾望之事實生活行為，此自與國民消費生
      活安全、消費生活品質有關而應屬「消費」之範疇，則丙
      ○○以消費之目的而接受設櫃於新光三越公司高雄分公司
      飲食賣場之店家之服務，其自仍屬消費者，本件自有消費
      者保護法之適用，且不因新光三越公司規定專櫃派駐人員
      不得至餐飲賣場用餐（見下述）或其間係屬私下交易而有
      異，新光三越公司所辯，丙○○上開所為非係消費行為而
      無消費者保護法之適云云，自不可採。
  (二)新光三越公司就丙○○之滑倒事件應否負損害賠償責任？
    1.新光三越公司辯稱，其營業場所均委託專業公司為固定清
      潔工作，且針對餐飲區並特別要求增派人員負責打掃等清
      潔事宜，丙○○所述時段應無其謂場地濕滑或有食物殘渣
      致其滑倒之情事云云，並提出教育訓練課程簡便行文表1
      件為證，惟查，丙○○滑倒後乃係由正背對之而適與隔壁
      櫃人員講話之訴外人鄭惠雯過去攙扶起，而丙○○於當時
      即對之表示踩到一塊肉，且鄭惠雯及嗣後趕來之黃淑貞亦
      均確見及丙○○跌倒處旁有一粉紅色肉塊存在乙情，此經
      證人黃淑貞、鄭惠雯於原審到庭具結證述在卷，且新光三
      越公司對證人黃淑貞、鄭惠雯確於事發之時在場，而丙○
      ○亦於斯時滑倒乙事亦不爭執，是證人黃淑貞、鄭惠雯於
      本件事發時既均確曾在場見聞，以其等俱與兩造並無甚親
      誼關係，且丙○○於斯時該地亦確為滑倒致傷，證人黃淑
      貞、鄭惠雯所言自應對於丙○○無偏頗之虞而應與事實相
      符堪以採信。今證人黃淑貞、鄭惠雯於丙○○事發之第一
      時間固未親眼見及丙○○踩及肉塊殘渣而行滑倒，惟其等
      確係在丙○○滑倒後立即或緊接隨後到場攙扶、慰問，並
      親聞丙○○訴說事情經過，且亦確見及其旁留有一肉塊殘
      渣存在，則以丙○○滑倒時之現場確有遺留食物殘渣，並
      證人聽聞及隨之目睹之時間，暨百貨公司地下餐飲賣場提
      供熱食暨用餐時間之桌椅、走道附近地面一般可能因之污
      損之情況觀之，丙○○係因前往拿取炸物商品而踩及殘留
      在賣場通道上之食物殘渣以致滑倒乙情應堪認定，且此情
      況衡情亦不可能因新光三越公司就該清潔事宜業委由專業
      清潔公司負責即得全部避免，新光三越公司主張丙○○係
      自滑倒云云，尚無足採。
    2.按「企業經營者對於其提供之商品或服務，應重視消費者
      之健康與安全，並向消費者說明商品或服務之使用方法，
      維護交易之公平，提供消費者充分與正確之資訊，及實施
      其他必要之消費者保護措施」、「從事設計、生產、製造
      商品或提供服務之企業經營者，於提供商品流通進入市場
      ，或提供服務時，應確保該商品或服務，符合當時科技或
      專業水準可合理期待之安全性。商品或服務具有危害消費
      者生命、身體、健康、財產之可能者，應於明顯處為警告
      標示及緊急處理危險之方法。企業經營者違反前2 項規定
      ，致生損害於消費者或第三人時，應負連帶賠償責任。但
      企業經營者能證明其無過失者，法院得減輕其賠償責任」
      ，消費者保護法第4 、7 條定有明文，而「依消保法第7
      條之立法意旨，企業經營者於提供服務時，對於購買商品
      之空間與附屬設施仍應確保其安全性」，行政院消費者保
      護委員會消保法字第0920000371號亦著有解釋。本件丙○
      ○係因為屬消費行為之上開前往設櫃於新光三越公司之店
      家拿取委炸商品時因踩及殘留在賣場通道上之食物殘渣以
      致滑倒受傷已如上述，是新光三越公司之地下2 樓餐飲賣
      場既提供消費者前往購買商品及熱食用餐等服務，則以其
      所提供之各類熱食商品難免存有湯水，並其賣場座位設置
      、走道空間及往來用餐人數等情況，其桌椅附近及走道空
      間常會因用餐客人不慎打翻或溢滴湯水、殘渣等而致油膩
      濕滑應非無可想像，故隨時維持一乾爽清潔之走道空間以
      防止往來客人因地面濕滑或有食物殘渣而滑倒乙情，應亦
      為其承擔防範危險之附隨義務，是依一般社會大眾之合理
      期待，新光三越公司所屬餐飲賣場除應提供衛生安全之食
      品供人食用外，自尚應包括隨時提供一安全之用餐空間以
      保障消費者免於因前往購買商品或接受服務時受到其附屬
      設施洐生之傷害，而系爭事故發生時，上開餐飲賣場之通
      道上既存有肉塊殘渣，且並因此而致行於其上之上訴人丙
      ○○踩及滑倒，新光三越公司所提供之服務，自尚未符合
      當時專業水準可合理期待之安全性，且此亦不因可能肇因
      於餐飲消費者之突發行為或其業委由專業清潔公司為打掃
      工作而有異，而新光三越公司就其提供之服務業已充分符
      合當時科技或專業水準可合理期待之安全性之事實未舉證
      以實其說，其就此所致生對於消費者之損害，自應負損害
      賠償責任，新光三越公司所辯無過失而無庸負責云云，尚
      難採取。
  (三)丙○○應否為其滑倒負與有過失之責任？
    按損害之發生或擴大，被害人與有過失者，法院得減輕賠償
    金額或免除之，民法第217 條第1 項定有明文，而「按被害
    人之行為須予損害之發生或擴大以助力，而與損害之發生與
    擴大有相當因果關係者，始有過失相抵之適用」、「所謂損
    害之發生或擴大，被害人與有過失者，係指被害人苟能盡善
    良管理人之注意，即得避免其損害之發生或擴大，乃竟不注
    意，致有損失發生或擴大之情形而言」，最高法院71 年 度
    台上字第419 號、78年度台上字第703 號亦分別著有裁判意
    旨可資參照。新光三越公司固以丙○○並未遵守其應於員工
    餐廳用餐之規定，且一般人行走時以通常之注意亦可迴避路
    面菜渣而不致滑倒，其對此損害之發生應與有過失云云為辯
    ，並舉其所訂專櫃管理辦法為證，惟查，新光三越公司之人
    員雖有固定之用餐地點（後場），然員工在上班時間亦可在
    賣場消費，但不能在賣場那邊吃而要到後場食用乙情，此經
    證人陳俞廷到場證述在卷，是新光三越公司就專櫃派駐人員
    之用餐固有規定應於員工餐廳為之，惟依新光三越公司所自
    述，其係為避免工作人員使用消費者用餐空間始為上開規定
    （答辯一狀第2 項），而其工作人員在該店為消費行為本非
    該公司所禁止，則其前往餐飲賣場購買商品後返至後場或員
    工餐廳食用而不在該區域用餐致佔據一般消費者之使用空間
    ，此自仍應符合上開規定及員工慣常之情形，而系爭致丙○
    ○滑倒之原因乃係一小肉塊之食物殘渣，以此對照一般人行
    進時眼光視界之高度，此實難以未曾或甚少發生而歸責丙○
    ○未盡善良管理人之注意，故丙○○就其踩及殘渣而滑倒乙
    事，自無予其損害之發生或擴大以助力之情形，新光三越公
    司所辯丙○○應負與有過失之責云云，尚難採取。
  (四)丙○○得請求賠償之金額若干？
    按不法侵害他人之身體或健康者，對於被害人因此喪失或減
    少勞動能力，或增加生活上之需要時，應負損害賠償責任，
    又不法侵害他人之身體、健康、名譽、自由、信用、隱私、
    貞操，或不法侵害其他人格法益而情節重大者，被害人雖非
    財產上之損害，亦得請求賠償相當之金額，民法第193 條第
    1 項、第195 條第1 項分別定有明文。本件新光三越公司乃
    因其賣場設施未盡完善而致丙○○受有前述損害，其就此應
    負損害賠償責任，已如上述，茲就丙○○所得請求之損害賠
    償計算如後：
    1.增加生活上之需要部分：
      (1)醫療費用部分（含診斷證明書1000元）：
        丙○○主張其因本事件受傷所生之醫療費用（含診斷證
        明書1000元）合計為3 萬6996元，業據其於原審提出醫
        療費用單據為證，（已扣除重複計算之住院費用3271元
        ），又診斷證明書費用為被害人為證明損害發生及其範
        圍所必要之費用，應納為損害之一部分，得請求加害人
        賠償（最高法院93年台上字第1159號判決參照），新光
        三越公司對單據之真正並不爭執，按「保險對象因發生
        保險事故，而對第三人有損害賠償請求權者，本保險之
        保險人於提供保險給付後，得依下列規定，代位行使損
        害賠償請求權：一、汽車交通事故：向強制汽車責任保
        險保險人請求。二、公共安全事故：向第三人依法規應
        強制投保之責任保險保險人請求。三、其他重大之交通
        事故、公害或食品中毒事件：第三人已投保責任保險者
        ，向其保險人請求；未投保者，向第三人請求」，修正
        後全民健康保險法第82條定有明文，而該條之修正理由
        乃謂以：「全民健保公民共識會議之與會人員，一致認
        為保險事故如果係可明確歸責於第三人之事由所導致，
        全民健保之保險人於給付後，應向該第三人代位求償，
        以符公平正義原則，另94年2 月25日全民  健康保險監
        理委員會第117 次會議，委員發言亦多傾向支持擴大代
        位求償範圍。爰增訂公共安全事故及重大之交通事故、
        公害或食品中毒事件為代位求償範圍」等語，是對照該
        條前後之代位對象暨其修法理由，可得知其欲擴大求償
        範圍者乃僅及於公共安全事故及重大之交通事故、公害
        或食品中毒等事件，否則其代位權如欲擴及所有得對第
        三人請求損害賠償之事故，其僅須將原代位對象逕予刪
        除而為現之條文第1 項前段之文字即可，故依明示其一
        排除其他之解釋原則，全民健康保險局得為代位行使損
        害賠償請求權者，即限於該條第1 項之3 款情形而不及
        於其他，故全民健康保險之保險人於此外即無保險法第
        53條規定適用之餘地而不得代位行使被保險人因保險事
        故所生對於第三人之請求權，是全民健康保險之被保險
        人非因上開事故受傷害而受領全民健康保險提供之醫療
        給付者，其因侵權行為所生之損害賠償請求權並不因而
        喪失（另參最高法院89年度台上字第805 號裁判意旨）
        。查丙○○於上開醫療期間計由健保給付其醫療費用計
        33,703元（丙○○請求者除上開金額外，依收據所載均
        係折扣部分，且各該收據亦未保險金額，故應非健保給
        付部分而不計列），此有上開單據可稽，是依上開說明
        ，丙○○於此非因汽車交通、公共安全、重大交通等事
        故及公害或食品中毒等事件而受領全民健康保險所提供
        之醫療給付，自仍得對加害人請求。新光三越公司所辯
        ，尚難採取。
      (2)購買護具部分：
        丙○○於95年2 月24日因購買動態膝關節護具而支出5,
        500 元乙節，此有統一發票乙紙在卷可稽，而丙○○入
        院後係接受骨折復位內固定手術，醫囑其宜使用膝支架
        固定乙情，亦有診斷證明書附卷足憑，是丙○○既係因
        左髕骨骨折而入院為固定手術，其術後自應有使用膝支
        架以為固定之需，故上開費用自屬醫療上必要之支出，
        自應予以准許。
      (3)看護費用部分：
        丙○○自95年2 月18日下午事發後至阮綜合醫院住院治
        療而至同年2 月28日始行出院已如上述，而原告係因左
        膝蓋骨粉碎性閉鎖性骨折住院手術治療，其所受傷勢一
        般之恢復期為6 個月，住院期間及出院後1 個月須專人
        看顧，6 星期後可靠拐杖部分生活自理乙節，亦有阮綜
        合醫院95年7 月4 日阮醫教字第0950000308號函在卷可
        稽，是丙○○既係因左膝蓋骨粉碎性閉鎖性骨折而住院
        ，其於住院期間自確需人全天在旁予以看護照料，且其
        於出院後亦因骨折行鋼板內固定手術而無法自由行動，
        其居家復健期間自仍需人在旁予以佐理照顧，觀其傷勢
        及復健情形，上開醫囑期間自屬合理，故其於此11日之
        住院期間及醫囑之出院後1 個月復原期間，自需有專人
        全天在旁照護，其主張41日之全日看護期間自屬合理，
        而其於此期間固係由其親屬代為照顧起居，但親屬看護
        所付出之勞力，並非不能評價為金錢，只因兩者身份關
        係密切而免除支付義務，此種親屬基於身份關係之恩惠
        ，自不能加惠於應負賠償責任者，故應衡量及比照僱用
        職業護士看護情形，認丙○○因此受有相當親屬看護費
        之損害而得向新光三越公司請求賠償，則依現今看護之
        行情為計（全日2,000 元），丙○○得請求之相當看護
        費用損失即為82,000（2,000 ×41＝82,000），其此部
        分之主張自為有據。
    2.工作收入減少部分：
      丙○○原任職於寶島雅集有限公司，而其所受傷勢依醫囑
      之一般恢復期為6 個月已如上述，又丙○○於任職期間乃
      係以高雄縣煤氣配送業職業公會而非該公司為勞保之投保
      單位，且該公司並業於95年11月8 日經高雄市政府建設局
      公告解散乙節，此有商工登記資料公示查詢單、勞工保險
      局被保險人投保資料等件在卷可稽，是丙○○就其任職時
      之每月原領薪資雖未能舉證證明，且復因該公司業已解散
      而無法查得，而其勞保投保薪資亦因非任職單位而無從為
      據，然丙○○於當時年為46歲，且正任職中，其於事發時
      自仍有勞動能力甚明，本院斟酌現今經濟狀況及法令規定
      ，認其主張之每月工作收入以法定最低基本工資15,840元
      計算係為適當，則以其所受傷勢業致左腳無法行動，於復
      原之行動不便期間衡情難有人願意雇用，且亦無從苛責其
      應抱病從事其他工作以減少損害，而醫囑既認該傷勢之一
      般復原期間約需6 個月，且該期間衡之粉碎性骨折之癒合
      亦應相當，是依其每月減少收入15,840元計算，其應得請
      求之工作收入損失即為95,040元。
    3.精神慰撫金部分：
      丙○○因上開事故業受有左髕骨骨折之傷害而因此住院治
      療11日，且住院期間並行復位內固定手術已如上述，是丙
      ○○於傷後乃需近半年始得恢復正常行動，且其期間迭須
      經手術、復健等治療，並須忍受行動上之不便，其精神上
      自受有痛苦可堪認定；又丙○○於事發時係任職於寶島雅
      集有限公司亦如上述，而其名下僅有汽車乙部，餘即無任
      何財產乙節，亦此有稅務電子閘門財產所得調件明細表在
      卷可稽，爰審酌兩造經濟狀況、丙○○所受傷害之程度等
      一切情狀，認以丙○○請求之慰撫金50萬元尚屬過高，應
      以10萬元較為適當，超過部分，不予准許。
    4.懲罰性賠償部分：
      末按「依本法所提之訴訟，因企業經營者之故意所致之損
      害，消費者得請求損害額三倍以下之懲罰性賠償金；但因
      過失所致之損害，得請求損害額一倍以下之懲罰性賠償金
      」，消費者保護法第51條定有明文。系爭事故係丙○○為
      上開消費行為時，因新光三越公司所屬賣場設施有不完善
      之過失所致已如上述，是本件既係為消費者（丙○○）與
      為企業經營者（新光三越公司）間因服務所發生之法律關
      係而提起之消費訴訟，且新光三越公司應負過失責任，依
      上開規定，丙○○自得請求損害額一倍以下之懲罰性賠償
      金，本院以新光三越公司原即有委託專業公司配置清潔人
      員作固定清潔工作，且其餐飲賣場亦均設有人員負責打掃
      等清潔事宜，而其復均有按期為安全管理之教育訓練，本
      件衡情應係其他消費者突發之行為而因清潔人員過失而未
      及打掃所造成，故認對新光三越公司之懲罰性賠償應以丙
      ○○所受損害額一倍以下之10,000元即屬適當，超過部分
      ，不予准許。
    5.以上合計准許之金額為32萬9536元（36996 ＋5500＋
      82000 ＋95040＋100000＋10000＝329536）。
    6.縱上所述，本件丙○○得請求新光三越公司賠償之金額計
      為32萬9536元。從而本件丙○○依民法第184 條、消費者
      保護法第7 條規定，請求判令新光三越公司應給付上開金
      額及自起訴狀繕本送達之翌日（95年6 月29日）起，至清
      償日止之法定遲延利息，在此範圍內，予以准許，並無不
      當，此部分新光三越公司之上訴為無理由，應予駁回，至
      丙○○在原審超過上開應准許部分之請求為無理由，原審
      予以准許，並為假執行之宣告，自有未當，此部分新光三
      越公司上訴意旨求予廢棄改判，為有理由，自應由本院將
      原判決此部分廢棄改判，駁回丙○○此部分在第一審之訴
      及假執行之聲請。丙○○對其原審之訴部分提起上訴，請
      求新光三越公司再給付，則無理由，應予駁回。
  (五)丙○○擴張之請求部分：
    1.醫療費用部分：
      (1)丙○○主張其於96年3 月7 日至96年3 月13日進行固定
        器，移植手術，手術費用共為2 萬2844元，業據其提出
        收據5 份為證（見本院卷第102 至105 頁）且新光三越
        公司對收據之真正並不爭執，又經本院函查阮綜合醫院
        結果，「此次手術與95年2 月18日手術有因果關係，因
        前是骨折接受內固定手術，後是骨折已癒合，移除內固
        定物」，故丙○○此部分請求應予准許。
      (2)復健費用部分：
        丙○○主張，其自96年3 月13日至96年9 月13日此半年
        期間支出復健費二天一次計90次，每次345 元，共計3
        萬1050元等情，業據其提出新立診所收據為證，此部分
        自得予以准許。
      (3)車資：
        丙○○主張，其因就醫於96年3 月7 日及3 月13日各
          搭計程車一次，支出車資600 元，有其提出之收據二
          紙為證，且新光三越公司對收據之真正亦不爭執，故
          此部分應予准許。
        丙○○另主張，其自96年3 月13日至96年9 月13日，
          此半年期間應進行復健90次，支出計程車資54000 元
          （600 ×90=54000）依其所提出之車資收據，此部分
          堪信為真實應予准許。
      (4)看護費19萬4000元部分：
        丙○○主張，其於96年3 月7 日至96年3 月13日住院進
        行第二次手術，由其女林慧婷照顧，以每日2000元計，
        7 日共14000 元等情，查依前述阮綜合醫院函，可見丙
        ○○進行固定器移植手術前即能部分自理生活，是其第
        二次手術，顯不需全日看護，應以半日看護為適當，每
        日以1000元計，7 日為7000元。又丙○○主張第二次手
        術出院尚須復健6 個月（即96年3 月13日至96年9 月13
        日）仍需部分專人照顧，以每日10 00 元計，共須18萬
        元等，經查，此半年期間雖需復健，惟其固定器已取出
        ，生活顯已能自理，故此部分請求不予准許。
      (5)薪資損失2個月（31680元）部分：
        丙○○主張，伊於96年3 月手術後仍須復健6 個月，伊
        原僅請求95年2 月至95年8 月，計6 個月之損失，爰再
        追加請求95年9 月、10月（至伊服務公司歇業止）計2
        個月之薪資損失3 萬1680元等語，查此部分依前述之理
        由，應予准許。
      (6)以上合計准許之金額為14萬7174元（22844+31050+600+
        54000+7000+31680=14,7174），從而丙○○依同法律關
        係，請求新光三越公司另給付14萬7174元，及自擴張之
        訴狀送達對造翌日（民國96年5 月4 日）起，至清償日
        止，按週年利率百分之五計算之利息，准許超過部分之
        擴張之訴為無理由，應予駁回。
六、據上論結，本件新光三越公司之上訴為一部有理由，一部無
    理由，丙○○之上訴為無理由，丙○○擴張之訴為一部有理
    由，一部無理由，依民事訴訟法第450 條、第449 條第1 項
    、第79條判決如主文。
中    華    民    國    97    年    5     月    21    日
                            民事第四庭
                                審判長法官    蔡文貴
                                法      官    謝靜雯
                                法      官    黃科瑜
以上正本證明與原本無異。
本件不得上訴。
中    華    民    國    97    年    5     月    26    日
                                書  記  官    邱麗莉


司法院資訊處製作；財團法人民間司法改革基金會備份。
